【裁判字號】    98,消債抗,30
【裁判日期】    980903
【裁判案由】    抗告事件
【裁判全文】
臺灣花蓮地方法院民事裁定            98年度消債抗字第30號
抗  告  人  甲○○○
上列抗告人因聲請更生及保全處分事件，對於民國98年6月16日
本院98年度消債更字第24號駁回更生及保全處分聲請之裁定提起
抗告，本院裁定如下：
    主      文
抗告駁回。
抗告程序費用新臺幣壹仟元由抗告人負擔。
    理      由
一、抗告意旨略以：抗告人於民國95年與銀行協商，其還款條件
    為利率7%、分120期償還，此乃銀行單方面制定的還款條件
    ，並未徵詢過抗告人之意見或考量抗告人還款能力，且對此
    不合理之還款條件抗告人非接受不可，否則即須回復18%-19
    %之高利率，抗告人因此才勉強接受此不合理的協商還款條
    件。且自96年1月起，現金卡業務消失，信用貸款條件越來
    越嚴，而信用卡預借現金最多僅能借款30%，銀行各項業務
    之緊縮造成抗告人只能按月還款，無法再循環借款使用。抗
    告人曾於97年12月初曾提出前置協商聲請，希望降低利率及
    延長還款期數，卻遭銀行以「曾參加95年協商」為由退件，
    不給予抗告人個別協商之機會，是銀行以強勢態度拒絕與抗
    告人協商，而非抗告人無協商之誠意，甚且，銀行並揚言將
    對抗告人之不動產提出拍賣聲請。抗告人名下雖有數筆不動
    產，惟此乃祖父留下之祖財，抗告人僅是出名之繼承人，抗
    告人之父母及兄弟姐妹均尚健在，故上開不動產實是抗告人
    與父母及兄弟姐妹公同共有，無法直接拍賣還債；且若抗告
    人私下變賣，若變賣價格過低則可能不夠清償債務及繳交高
    額之土地增值稅，更有違反消費者債務清理條例（下稱消債
    條例）第20條規定遭撤銷之虞。再者，抗告人兼職之羽球教
    練工作收入並不優渥，每月僅新臺幣（下同）2萬元，且兼
    職乃暫時性的聘請，尚須視聘僱學校每年是否有多餘的經費
    而定；復加上抗告人父母因年事已高，今年開始頻繁進出醫
    院，抗告人父親更因「後天性第八凝血因子缺乏症左前臂血
    腫及無法凝血」而開刀，抗告人母親亦因心臟問題而頻頻送
    醫急診，父母醫療費用對抗告人而言亦是新增的一筆不小開
    銷。綜參上述各情，抗告人其財產收入根本不足以負擔支出
    ，實際上根本無法負擔當初的協商條件，抗告人確實有不可
    歸責於己致履行顯有重大困難之情，符合消債條例第151條
    第5項之要件。對於龐大債務，抗告人有償還的誠意，惟須
    制定合理的還款條件始符合人性與公平，且抗告人當初並非
    輕易毀諾，而是有客觀上的還款困難，是以懇請爰依法提起
    抗告，請求廢棄原裁定，並請求裁定准予開始更生及保全處
    分等語。
二、「按聲請更生或清算不合程式或不備其他要件者，法院應以
    裁定駁回之，但其情形可以補正者，法院應定期間先命補正
    」；「債務人與金融機構協商成立者，不得聲請更生或清算
    。但因不可歸責於己之事由，致履行顯有重大困難者，不在
    此限」；「本條例施行前，債務人依金融主管機關協調成立
    之中華民國銀行公會會員辦理消費金融案件無擔保債務協商
    機制與金融機構成立之協商，準用前項之規定」，消債條例
    第8條、第151條第5項、第6項分別定有明文。準此，債務人
    如於消債條例施行前，已利用金融主管機關協調成立之中華
    民國銀行公會會員辦理消費金融案件無擔保債務協商機制，
    與金融機構成立協商，即須依約清償債務，僅於其後發生情
    事變更，在清償期間收入或收益不如預期，致該方案履行困
    難甚或履行不能，且因不可歸責於己之事由所致，始能聲請
    更生或清算，至如認該協商方案履行有其他不適當情形，即
    應再循協商途徑謀求解決，不得逕依消債條例聲請更生，蓋
    該債務清償方案係經債務人行使程序選擇權而與債權人締結
    之債務清理契約，其即應受該契約之拘束，且消債條例更生
    之規範目的，係在維持債務人基本生活之情況下，於債務人
    之能力範圍內盡力清償債務，非謂債務人得任意利用債務清
    理程序減輕債務，因此，為避免債務人針對已成立之協商方
    案任意毀諾，濫用更生或清算之債務清理程序，須債務人於
    協商成立後因不可歸責於己之事由，致其無法履行原定清償
    方案，始例外得依消債條例聲請更生或清算。
三、本院得心證之理由，除引用原審裁定所載之理由如附件所示
    外，另補充如下：
  (一)抗告人主張其名下雖有數筆不動產，惟此乃祖父留下之祖財
    ，抗告人僅是出名之繼承人，抗告人之父母及兄弟姐妹均尚
    健在，故上開不動產實是抗告人與父母及兄弟姐妹公同共有
    ，無法直接拍賣還債云云。經查：抗告人並未提出系爭數筆
    不動產為抗告人與父母及兄弟姐妹公同共有之事證，尚難認
    其主張為真實。是以，抗告人既為系爭數筆不動產之所有人
    （參原裁定卷第153-160頁），自得為債權人請求清償債務
    強制執行之標的，且抗告人與其父曾於91年間分別於系爭數
    筆不動產上設定最高限額抵押權予台新銀行，則抗告人顯非
    如其所稱僅係代他人暫時接收上述數筆不動產，至為灼然。
  (二)另抗告人主張兼職之羽球教練工作尚須視聘僱學校每年是否
    有多餘的經費而定，且抗告人之父母因年事已高，今年開始
    頻繁進出醫院，而增加不少之支出云云。經查：抗告人95年
    度之年收入為563,755元，平均每月收入為46,803元、96年
    度之年收入為586,742元、平均每月收入為48,895元、97年
    度所得為618,667元，平均每月收入約為51,556元，其收入
    不減反增，是抗告人主張其收入不足負擔協商金額，洵屬無
    據。且依抗告人陳報支出其父鄧海生醫療費用，自98年3月3
    1至同年7月1日，合計30,274元，及支出其母黃和妹醫療費
    用，自98年3月27日至同年6月8日，合計2,372元，均係發生
    於97年7月間即毀諾後所生之情事，抗告人以之主張其有不
    可歸責於己致履行顯有重大困難之情，符合消費者債務清理
    條例第151條第5項之要件，顯係誤解法令依據。故而，抗告
    人此部分主張，為無理由，不應准許。
四、綜上所述，抗告人於協商成立後，難認有何不可歸責於己之
    事由，致履行顯有重大困難，其聲請更生與前開規定不符，
    自應予駁回。從而，原審裁定駁回抗告人更生及保全處分之
    聲請，核無違誤，抗告意旨指摘原裁定不當，求予廢棄另為
    裁定，為無理由，應予駁回。
五、據上論結，本件抗告為無理由，依消費者債務清理條例第15
    條，民事訴訟法第495條之1第1項、第449條第1項、第95條
    、第78條，裁定如主文。
中    華    民    國    98    年    9     月    3     日
                        臺灣花蓮地方法院民事庭
                          審判長法  官  湯文章
                                法  官  陳鈺林
                                法  官  劉柏駿
上為正本係照原本作成。
本裁定不得抗告。
中    華    民    國    98    年    9     月    7     日
                            法院書記官  黃倪濱
附件：
臺灣花蓮地方法院民事裁定            98年度消債更字第24號
聲  請  人  甲○○○
上列當事人因消費者債務清理事件聲請更生，本院裁定如下：
    主  文
更生及保全處分之聲請均駁回。
聲請費用由聲請人負擔。
    理  由
一、本件更生聲請之意旨略以：
（一）聲請人於95年7月間曾與最大債權銀行台東區中小企業銀
      行（合併後為荷商荷蘭銀行股份有限公司，下稱荷蘭銀行
      ）協商成立債務清償方案，就其所提之每月協商還款方案
      金額為新台幣（下同）12,500元，分120期，利率7%。聲
      請人任職於國立花蓮高級工業職業學校（下稱花蓮高工）
      之工友，平均月收入為47,000元，因聲請人於84年離婚，
      獨力扶養兩名子女，兩名子女分別就讀大學及高中，正值
      花費時期，而哥哥領有殘障手冊，為無行為能力人根本無
      法工作，4名姊妹亦已出嫁而無法固定扶養父母，故聲請
      人另外還需扶養父母及哥哥，全家人之每日開銷、子女教
      育費用與醫療費用都需仰賴聲請人。而聲請人為了負擔沈
      重的經濟壓力，另外兼職擔任兩個學校的社團指導老師，
      每月約增加2萬元，剛好支付平常生活開銷，但若學校未
      開羽球課，學校就未聘請聲請人，此為約聘制，聲請人努
      力工作，大部分收入都支付在家人身上，並未過度浪費，
      聲請人已將每月支出節省至最低開銷，與親朋好友借款久
      了也不好意思再借款，聲請人無奈苦撐數期終至97年8 月
      毀諾。爰提出更生程序之聲請。
（二）又聲請人對花蓮高工之薪資債權，業經債權人蘇意媗、荷
      蘭銀行、國泰世華銀行向本院聲請強制執行（97年度執字
      第19584號），且聲請人所有之不動產亦由本院查封在案
      （98年度執字第1767號），為防止聲請人之財產減少，且
      為維持債權人間之公平受償，爰請求聲請人財產之保全處
      分、停止對聲請人之財產為強制執行等語。
二、按聲請更生或清算不合程式或不備其他要件者，法院應以裁
    定駁回之，但其情形可以補正者，法院應定期間先命補正，
    消費者債務清理條例第8條定有明文。又債務人與金融機構
    協商成立者，不得聲請更生或清算，但因不可歸責於己之事
    由，致履行顯有重大困難者，不在此限；本條例施行前，債
    務人依金融主管機關協調成立之中華民國銀行公會會員辦理
    消費金融案件無擔保債務協商機制與金融機構成立之協商，
    準用前項之規定，消費者債務清理條例第151條第5項、第6
    項亦分別有明文規定。衡諸債之關係，係以當事人間之信賴
    關係為基礎，為社會經濟組織之重要支柱，故當事人於以法
    律行為追求自己之利益之際，亦應顧及對方之利益，並考量
    債權債務在社會上之作用，本於誠實及信用之原則，行使債
    權及履行債務。是消費者債務清理條例之立法目的，係對於
    已陷入經濟上困境之消費者，若任其於惡性循環之債務窘境
    中自生自滅，將衍生嚴重之社會問題，難以維持安定之社會
    經濟秩序，故為兼顧債權人、債務人雙方之利益，對陷於經
    濟上困境之消費者，乃允其於消費者債務清理條例施行後，
    得選擇以重建型之更生程序或清算型之清算程序清理債務、
    重建生活，並在清理過程中能保有符合人性尊嚴之最低基本
    生活，藉以妥適調整債務人與債權人及其他利害關係人間之
    權利義務關係，保障債權人獲得公平受償，並謀求消費者經
    濟生活之重建復甦機會。然並非在維持債務人過去未撙節支
    出所為之生活習慣，是於評估聲請人清償債務之能力時，並
    非任其主張生活費用之數額，聲請人所主張每月之支出除為
    維持日常生活所必要者或為依法應為之給付外，其餘均難認
    屬必要支出。至若聲請人聲請更生程序僅係為圖謀減免債務
    ，而不為債務之履行，自有違債權契約為誠信契約之本旨而
    無從准許之。
三、經查：
（一）聲請人無擔保債務為2,640,335元（含私人借貸155萬元）
      、有擔保之債務為2,143,000元，其於本件更生聲請前，
      業於95年7月25日依金融主管機關協調成立之中華民國銀
      行公會會員辦理消費金融案件無擔保債務協商機制與金融
      機構荷蘭銀行成立協商，雙方約定聲請人應自95年8月起
      ，分120期，利率7%，每月償還12,500元，而聲請人繳款
      至97年7月，於97年8月毀諾等情，有債權人清冊、財團法
      人金融聯合徵信中心債務清理條例前置協商專用債權人清
      冊、協議書暨無擔保債務還款計畫、債務協商代收明細（
      見本院卷第100-107、136-138頁）等件附卷可稽。
（二）聲請人於95年度之年收入為563,755元（平均每月收入為
      46,803元）、96年度之年收入為586,742元（平均每月收
      入為48,895元），此有財政部臺灣省北區國稅局綜合所得
      稅各類所得資料清單附卷可稽（見本院卷第48-49頁），
      顯見聲請人之收入於協商後尚有微幅增加，並無重大情事
      變更致收入減少之情。又聲請人自承其另有兼職擔任學校
      社團指導老師，每月約增加2萬元（見本院卷第28頁），
      復依聲請人提出之薪資轉帳存摺，聲請人於95年5月18日
      起至毀諾時即97年7月15日期間，尚有社團指導費之收入
      ，則聲請人每月收入平均有5萬元以上，扣除協商金額
      12,500元，每月尚餘37,500元可供家庭開支，相較於一般
      中低收入戶家庭堪稱餘裕，且聲請人所主張之必要費用（
      見本院卷第15-16頁），姑不論所列金額是否過高，上開
      支出均為聲請人於協商前已發生或可得預見，並非協商時
      無法慮及之突發狀況，則聲請人於協商前即得據以評估可
      否履行協商條件，而與各無擔保債權銀行成立債務協商，
      是上述債務清償方案既經聲請人選擇並同意採為清償之方
      式，聲請人即應受該協議之拘束，要難與金融機構成立協
      商後，又得率爾選擇毀諾聲請依更生程序清理其債務。
（三）再者，自有房屋並非維持聲請人保有符合人性尊嚴之基本
      生活所必須，且考量一般未積欠他人債務之鄉間家庭或中
      低收入戶家庭，無自有房屋而需租屋居住者，尚非少數，
      聲請人為此需繳納之地價稅、房屋稅及房貸，每月需支出
      之金額24,963元（計算式：房貸18000元+二胎6500元+地
      價稅311元+房屋稅152元＝24963），此部分支出不能認為
      係為維持一般人最低生活水平所必要，應加以剔除。又聲
      請人名下有房屋1筆、土地3筆，縱以公告現值計算，共計
      為3,097,800元，此有財政部臺灣省北區國稅局財產歸屬
      清單、土地及建物謄本附卷可稽（見本院卷第152-160頁
      ），則前開不動產變賣價值即足以清償有擔保債務
      2,143,000元，並有剩餘得清債部份無擔保債務，聲請人
      自得將前開不動產變現，改採支出較低之租屋模式，以減
      輕自身負擔，惟聲請人除未將前開不動產變現，迄今仍按
      月支付前開不動產貸款24,500元以圖保留資產，卻稱其無
      力清償協商金額12,500元，顯係聲請人自身考量所致，縱
      因此而導致無力清償協商金額，難認其毀諾有不可歸責於
      己之事由。
四、綜上所述，本件聲請人於協商成立後，難認有何不可歸責於
    己之事由，致履行顯有重大困難，其聲請更生與前開規定不
    符，依首揭條文之意旨，本院即無從任由聲請人任意選擇毀
    諾而准予更生之理，自應駁回其更生之聲請。而更生之聲請
    既經駁回，其保全處分之請求，已無必要，應併予駁回。爰
    裁定如主文。
中    華    民    國    98    年    6    月    16     日
                      台灣花蓮地方法院民事庭
                          法      官  陳雅敏
上為正本係照原本作成。
如不服本裁定，應於裁定送達後10日內，以書狀向本院提出抗告
(應抄附繕本)，並繳納抗告費新臺幣1千元。
中    華    民    國    98    年    6    月    16     日
                          法院書記官  蕭惟


司法院資訊處製作；財團法人民間司法改革基金會備份。
